【裁判字號】    94,訴,1811
【裁判日期】    951101
【裁判案由】    違反洗錢防制法
【裁判全文】
臺灣桃園地方法院刑事判決              94年度訴字第1811號
公  訴  人  臺灣桃園地方法院檢察署檢察官
被      告  乙○○
上列被告因違反洗錢防制法等案件，經檢察官提起公訴（93年度
偵緝字第853 號），本院判決如下：
    主  文
乙○○幫助意圖為自己不法之所有，以詐術使人將本人之物交付
，處有期徒刑陸月，如易科罰金，以參佰元折算壹日。
    事  實
一、乙○○明知邇來詐騙歪風猖狂，詐騙集團多利用他人所申辦
    之金融機構帳戶（俗稱人頭帳戶），誘使被害人將現金轉入
    該集團所使用之人頭帳戶後，再層層轉領以逃避追緝。詎乙
    ○○竟基於幫助詐欺之故意，先於民國92年6 月30日至富邦
    商業銀行八德分行申辦帳戶存摺1 本（戶名：乙○○，帳號
    ：0000000000000 號）及該帳戶之提款卡1 張，再於取得上
    開存摺、提款卡時起至92年9 月29日間之某日，在不詳地點
    將上開存摺、提款卡交付予不詳之詐欺集團使用。嗣甲○○
    於民國92年9 月29日晚間7 時許，在桃園縣中壢市中原大學
    附近拾得該不詳詐欺集團印製之交友廣告，並撥打廣告所刊
    載之0000 000000 號電話聯絡該集團，因該集團成員佯稱須
    至提款機操作以確認身分，甲○○遂陷於錯誤而旋於同日至
    自動提款機依指示操作，匯款新臺幣79,078元至乙○○所有
    之上開帳戶內，事後因甲○○查覺有異而報警處理，警方乃
    依上開帳戶資料循線查悉上情。
二、案經桃園縣政府警察局八德分局報請臺灣桃園地方法院檢察
    署檢察官偵查起訴。
    理  由
一、按被告以外之人於審判外之陳述，雖不符前4 條之規定，而
    經當事人於審判程序同意作為證據，法院審酌該言詞陳述或
    書面陳述作成時之情況，認為適當者，亦得為證據，刑事訴
    訟法第159 條之5 第1 項定有明文。查被告乙○○於本院行
    準備程序時當庭同意將證人甲○○於警詢時之言詞陳述作為
    證據，有準備程序筆錄1 份在卷可考，且本院審酌該陳述做
    成時並無證明力明顯過低或證據係違法取得等情況，自應認
    上開警詢筆錄有證據能力，合先敘明。
二、訊據被告乙○○矢口否認有幫助詐欺之犯行，辯稱：其並未
    將其所有之富邦商業銀行八德分行帳戶存摺、提款卡交付予
    給他人使用，該等物品是其所遺失云云。經查，上開事實業
    據證人甲○○於警詢時證述綦詳，並有前揭帳戶之開戶資料
    、交易明細表等件附卷可考。被告雖以前詞置辯，但查，其
    於檢察官訊問時初供稱：該帳戶之存摺、提款卡及印章於開
    戶後一個月（即92年7 月份）就遺失云云（見偵緝字第853
    號卷第14頁），嗣於本院審理時則翻稱：存摺、提款卡是其
    於93年9 月間搬離桃園縣大溪鎮慈光一村49之2 號住處時所
    遺失云云（見本院95年10月18日審判筆錄第2 頁），互核其
    所供述之遺失時間，二者間之差距竟長達1 年，顯見其前後
    供述並非一致，所辯內容已非可採。此外，被告於本院行準
    備程序時既供稱：申辦上開帳戶之目的係為供其從事豆乾生
    意存錢之用云云（見本院95年8 月25日準備程序筆錄第3 頁
    ），則該帳戶之存摺、提款卡及印章顯屬被告日常生活所必
    須使用之重要物品，衡諸一般經驗法則及論理法則，上開存
    摺、提款卡及印章若確係於92年6 月30日開戶後一個月即遺
    失，被告理當隨即向銀行聲請掛失補發，以避免身陷日後無
    法存款及提領現金使用之窘境，惟被告於本院行準備程序時
    竟供稱：其是在被人告了之後才去辦理存摺遺失手續云云（
    見同上準備程序筆錄第4 頁），其所辯情節顯與常情事理有
    違，不足採信。再者，證人甲○○係於92年9 月29日即遭詐
    騙集團誘騙轉帳等情，已如前述，稽此，詐騙集團顯係在92
    年9 月29日前即已取得被告上開帳戶之存摺及提款卡，並確
    認提款卡得以使用後，始利用該帳戶作為詐騙工具，而由該
    帳戶取得詐取之款項，是被告辯稱其係於93年9 月份因搬家
    緣故遺失存摺、提款卡云云，亦與卷存證據明顯相悖，此益
    徵被告所辯顯非事實，其係將帳戶存摺、提款卡提供予詐欺
    集團使用，並無遺失之情事，狀甚明灼。此外，本件詐欺集
    團成員以散發事先印製之廣告之方式，向廣大不特定人施以
    詐術，致被害人陷於錯誤而匯款至人頭帳戶內，其施用詐術
    之對象廣泛，且詐騙過程詳加規劃，應非臨時起意，該集團
    成員均恃此種詐欺他人財物維生，涉犯修正前刑法第340 條
    之常業詐欺罪名，係屬修正前洗錢防制法第3 條第1 項第5
    款所指之「重大犯罪」一節，應可認定。稽上各端，足認被
    告之辯解均為卸責之飾詞，洵無足採，本件事證已經明確，
    被告之犯行堪予認定，應依法論科。
三、查被告行為後，刑法及刑法施行法部分條文業經修正公布，
    並均於95年7 月1 日施行。修正後刑法第2 條第1 項之規定
    ，係規範行為後法律變更所生新舊法律比較適用之準據法，
    於修正後刑法施行後，應適用修正後刑法第2 條第1 項規定
    之「從舊從輕」之原則為比較；修正後刑法第2條 第2 項，
    則為同條第1 項之特別規定，於修正後刑法施行後，關於非
    拘束人身自由之保安處分，應依修正後刑法第2 條第2 項之
    規定，適用裁判時之法律。又修正後刑法第35條，乃刑之重
    輕之法定次序與標準，應適用裁判時之修正後刑法第35條之
    規定。修正後刑法第2 條第1 項係採「從舊從輕」原則，適
    用最有利於行為人之法律。既曰法律，自較刑之範圍為廣；
    除法律有特別規定者（如修正後刑法第2 條第2 項非拘束人
    身自由之保安處分適用裁判時法，修正後刑法施行法第9 條
    之3 規定之情形），應依其規定；或事關執行之緩刑之宣告
    ，或犯罪在刑法修正施行前，自首在刑法施行後之自首部分
    ，或程序之規定（程序從新，如刑法第40條沒收宣告之程序
    規定），應適用裁判時之修正後刑法之規定外；依修正後刑
    法第2 條第1 項比較時，應就罪刑有關之共犯、未遂犯、連
    續犯、牽連犯、結合犯以及累犯加重、自首減輕暨其他法定
    加減原因（如身分加減）與加減例等一切情形，綜其全部之
    結果而為比較後，予以整體適用，不能割裂而分別適用有利
    益之條文。關於易科罰金之折算標準、易服勞役之折算標準
    及期限、罰金與死刑是否併予執行、多數有期徒刑定應執行
    之刑時之最高刑期之限制等之修正，事涉行為人易刑折算標
    準金額之多寡與期限之長短及定執行刑時能否就罰金刑併予
    執行或有期徒刑定應執行之刑時最高度之限制，亦均屬依修
    正後刑法第二條第一項所應比較適用法律之範圍。拘束人身
    自由之保安處分，並非屬修正後刑法第2 條第2 項規定應適
    用裁判時法之範圍，除有特別規定者外，亦屬應依修正後刑
    法第2 條第1 項比較適用之法律；從刑附屬於主刑，除法律
    有特別規定者外，依主刑所適用之法律（以上參考最高法院
    95年5 月23日刑事庭第8 次會議決議及最高法院24年上字第
    4634號、24年上字第5292號、27年上字第2615號、29年上字
    第525 號判例）。其次，法律有變更而須為新、舊法之比較
    以定其適用之目的，厥為保障行為人之既有法律地位不致因
    法律之修正而惡化或受到更不利益之結果並兼謀行為人之利
    益，此為最高之價值，非必斤斤於法律體系適用之完整性，
    況或基於法規之性質，如程序性之法律、事涉執行之緩刑規
    定，依法理係均應適用新法，或因法律另有規定，如修正後
    刑法第2 條第2 項規定「非拘束人身自由之保安處分係適用
    裁判時之法律」，修正後刑法施行法第3 條之1 第2 項規定
    「於九十四年一月七日刑法修正施行前犯併合處罰數罪中之
    一罪，且該數罪均符合第四十一條第一項得易科罰金之規定
    者，適用九十年一月四日修正之刑法第四十一條第二項規定
    」，即有此情形係一律適用行為時法之舊法，由是可見遇有
    法律修正而須選擇適用新法或舊法時，須依法規之性質或視
    法律是否另有規定決之，在選法適用時，本即寓有可據個別
    之特性而割裂分別適用新法或舊法之容許性，至數項經修正
    之法律須整體比較以同其新、舊法之適用俾維持法律體系之
    完整性，核係各該法律在適用上因具「依附及相互關聯」之
    特性使然，非屬新、舊法應比較利、弊藉資保障行為人之既
    有法律地位兼謀其利益之立法意旨所必然。準此以解，就罪
    、刑有關之規定諸如共犯、未遂犯、連續犯、牽連犯、結合
    犯以及累犯加重、自首減輕暨其他法定加減原因（如身分加
    減）與加減例等一切情形，應綜其全部之結果而為比較後，
    予以整體適用，不能割裂而分別適用有利益之條文，固如前
    述，惟究其緣由，實係著眼於因各該規定皆涉及犯罪之態樣
    、階段、罪數、法定刑得或應否加、減暨加減之幅度，並進
    而影響法定刑或處斷刑之範圍，換言之，各該罪、刑之規定
    須經綜合考量整體適用後，方能據以限定法定刑或處斷刑之
    範圍，嗣始得於該範圍內為一定刑之宣告，易詞以言，個別
    宣告刑雖屬單一之結論，然實係經綜合考量整體適用各相關
    罪、刑規定之所得，因之，宣告刑所據以決定之各相關罪、
    刑規定，顯具適用上之「依附及相互關聯」之特性，自須同
    其新、舊法之適用，第查，「易刑」或「定執行刑」係規範
    宣告刑得或應如何執行之法律，核屬為刑之宣告後始生應否
    適用問題之規定，非屬宣告刑所據以決定因而須先行確定如
    何適用新、舊之法規，依其性質，在未為刑之宣告前亦無可
    能確定應否適用而預先選定須適用新或舊法，復無此必要，
    不寧唯是，該規定所涵攝之「小前提」係「宣告刑」，猶與
    罪、刑規定涵攝之「小前提」為「歷史社會事實」迥異，職
    是，「易刑」及「定執行刑」之規定，不論涵攝之「小前提
    」、決定應否適用之階段及適用後所得之法律效果，與罪、
    刑之規定皆不相侔，與之顯不具適用上之「依附及相互關聯
    」之特性，依前述，要毋須與罪、刑之規定同其新、舊法之
    適用，自得秉其本身之性質而各據應涵攝之「小前提」為新
    、舊、利、弊之比較後個別定其法律之適用。茲首就與本案
    有關且於為刑之宣告前須先行及連帶確定應如何適用之法律
    修正情形列述如下：
  (一)修正前刑法第30條之規定為：「幫助他人犯罪者，為從犯。
    雖他人不知幫助之情者，亦同。從犯之處罰，得按正犯之刑
    減輕之。」，修正後之規定則為：「幫助他人實行犯罪行為
    者，為幫助犯。雖他人不知幫助之情者，亦同。幫助犯之處
    罰，得按正犯之刑減輕之。」。
  (二)修正後之刑法已將第340 條常業詐欺罪刪除，考其立法目的
    ，乃係因配合連續犯刪除，以貫徹數行為所犯數罪，應予併
    合處罰之刑罰公平原則，亦即將常業詐欺罪回歸至原構成之
    各該普通詐欺罪論處。而新修正之洗錢防制法第3 條亦配合
    刑法之修正，將刑法第340 條之常業詐欺罪排除在該條所稱
    之重大犯罪外，易言之，掩飾或隱匿因自己常業詐欺犯罪所
    得財物或財產上利益者，已不構成洗錢罪，正犯既不成立洗
    錢罪，提供助力之幫助犯自亦不成立幫助洗錢罪。
  (三)修正前刑法第33條第5 款規定「罰金：（銀元）一元以上。
    」，復依罰金罰鍰提高標準條例第1 條前段規定提高為10倍
    ，折算新臺幣為30元；修正後刑法第33條第5 款規定「罰金
    ：新臺幣一千元以上，以百元計算之。」；次查，刑法分則
    各條文所定之罰金刑，其幣別原為「銀元」，又倘非屬72年
    7 月26日至94年1 月7 日間新增或修正之條文，所定罰金數
    額並依罰金罰鍰提高標準條例第1 條前段規定提高為10倍，
    惟依95年6 月14日修正公布、同年7 月1 日施行之中華民國
    刑法施行法第1 條之1 ：「中華民國九十四年一月七日刑法
    修正施行後，刑法分則編所定罰金之貨幣單位為新臺幣。九
    十四年一月七日刑法修正時，刑法分則編未修正之條文定有
    罰金者，自九十四年一月七日刑法修正施行後，就其所定數
    額提高為三十倍。但七十二年六月二十六日至九十四年一月
    七日新增或修正之條文，就其所定數額提高為三倍。」，現
    行刑法中，有關於罰金刑之計算單位及其最低度刑之規定已
    有修正，自屬法律變更。
  (四)就罰金刑之加減例，修正前刑法第68條規定「拘役或罰金加
    減者，僅加減其最高度」，修正後刑法第67條則規定「有期
    徒刑或罰金加減者，其最高度及最低度同加減之」，並刪除
    第68條有關罰金刑加減之規定，進言之，經修正後，罰金之
    最低度刑亦在加減之列。
  (五)本件若依行為時之法律，被告係構成洗錢防制法第9 條第1
    項洗錢罪之幫助犯，又所謂常業詐欺係指藉詐欺營生為業之
    意也，從而有否恃此為業，當但憑行為人個人一身所處之獨
    有情況決之，要與他人無涉，準此，則「常業」亦不外乎係
    行為人與其所犯之罪間存具之某種「特定關係」，職是，依
    修正前刑法第31條第2 項「因身分或其他特定關係致刑有重
    輕或免除者，其無特定關係之人，科以通常之刑」之規定，
    本件被告既非以助成他人收取行騙所得之贓款為業，是其此
    部分所為係另犯刑法第339 條第1 項詐欺取財罪之幫助犯。
    而被告係利用提供帳戶存摺、提款卡之方式為一個幫助行為
    而助成詐欺集團成員得以順利收取兼掩飾因犯常業詐欺罪所
    得之財物，自屬一行為觸犯數罪名，應依修正前想像競合犯
    之規定從一重以洗錢罪之幫助犯處斷，是其法定刑為「五年
    以下有期徒刑，得併科新臺幣三百萬元以下罰金」，並得按
    正犯之行減輕之。本件若依裁判時之法律，被告係構成刑法
    第339 條第1 項詐欺取財罪之幫助犯，其法定刑為「五年以
    下有期徒刑、拘役或科或併科一千元以下罰金」，並得按正
    犯之刑減輕之，其中罰金刑最高度為新臺幣30,000元，最低
    度則為新臺幣1,000 元，且罰金刑最低度部分亦在減輕之列
    。經綜合比較結果，修正後之規定顯較修正前之規定對被告
    有利，因之，依現行即修正後刑法第2 條第1 項但書規定，
    此部分自應整體適用修正後之有關規定。
四、本件被告僅提供上開帳戶之存摺、提款卡，供為詐欺贓款匯
    入、提領之帳戶，其與詐欺集團成員並無詐欺犯意聯絡或參
    與詐欺構成要件行為之分擔，是被告僅係提供詐欺構成要件
    以外之助力，核其所為，係犯修正後刑法第30條第1 項、刑
    法第339 條第1 項之幫助詐欺取財罪。而被告係幫助犯，得
    依修正後刑法第30條第2 項規定減輕其刑。又此幫助詐欺之
    犯情業於起訴書之「犯罪事實」欄內載明，自屬已提起公訴
    ，雖檢察官漏引此部分應適用之法條，對已起訴之效力並不
    生影響。爰審酌被告恣意將帳戶之存摺、提款卡等物品交由
    詐騙集團成員使用，不僅助長社會詐欺犯罪充斥橫行，且因
    有「人頭戶」包藏掩飾致而查緝困難之故，主犯成員遂有恃
    無恐，行徑乃更加囂張、狂放，直視法律為無物，其行為要
    無可取，兼衡其交付存摺、提款卡後，詐欺集團成員並已向
    被害人甲○○施詐而詐得新臺幣79,078元，及被告於犯罪後
    未能坦認犯行之犯後態度等一切情狀，量處如主文所示之刑
    。次按，刑法易科罰金之規定亦經修正，修正前刑法第41條
    第1 項前段規定：「犯最重本刑為五年以下有期徒刑以下之
    刑之罪，而受六個月以下有期徒刑或拘役之宣告，因身體、
    教育、職業、家庭之關係或其他正當事由，執行顯有困難者
    ，得以一元以上三元以下折算一日，易科罰金。」，此折算
    標準並應適用修正前罰金罰鍰提高標準條例第2 條規定，就
    其原定數額提高為一百倍折算一日，亦即被告行為時之易科
    罰金折算標準，應以銀元100 元以上300 元以下之數額折算
    1 日，經換算為新臺幣，則應以新臺幣300 元以上900 元以
    下折算1 日。惟95年7 月1 日施行之刑法第41條第1 項前段
    規定：「犯最重本刑為五年以下有期徒刑以下之刑之罪，而
    受六個月以下有期徒刑或拘役之宣告者，得以新臺幣一千元
    、二千元或三千元折算一日，易科罰金」，於同日並廢除罰
    金罰鍰提高標準條例第二條之規定，亦即係以新臺幣1,000
    元、2,000 元或3,000 元折算1 日。經比較果，易科罰金之
    規定，修正後之規定顯非較有利於被告，依修正後刑法第2
    條第1 項前段規定，此部分應適用行為時法，爰依修正前刑
    法第41條第1 項前段、修正前罰金罰鍰提高標準條例第2 條
    規定，併諭知對被告所宣告之刑易科罰金之折算標準。至上
    開存摺及提款卡固係被告提供充為幫助該詐欺集團行騙所用
    ，惟參酌被告供稱事後有辦理遺失補發之情，可見其於交付
    時顯未打算將之取回，易言之，即有移轉所有權之意，因之
    ，前述存摺及提款卡核屬該集團成員而非被告所有，再者，
    被告與該集團成員又非具共同正犯關係，顯無共同正犯連帶
    責任原則之適用，是存摺及提款卡於本件自不得諭知沒收。
五、公訴意旨另以：被告交付上開帳戶存摺、提款卡予詐欺集團
    使用，以供該集團作為掩飾或隱匿常業詐欺犯罪所得財物之
    用，因認被告此部分另涉犯洗錢防制法第9 條第1 項洗錢罪
    之幫助犯。惟按犯罪後之法律已廢止其刑罰者，應諭知免訴
    之判決，刑事訴訟法第302 條第4 款定有明文。查洗錢防制
    法於被告行為後之95年5 月30日修正，於95年7 月1 日施行
    ，為配合刑法刪除第340 條常業詐欺罪之修正內容，修正後
    之洗錢防制法第3 條所稱重大犯罪，亦已將刑法第340 條之
    常業詐欺罪排除在外，易言之，被告行為後有關幫助掩飾或
    隱匿因自己常業詐欺犯罪所得財物或財產上利益之行為，已
    不構成幫助洗錢罪，是被告行為後法律既已廢止此部分之刑
    罰，原應為免訴之諭知，惟因被告既係利用提供帳戶存摺、
    提款卡之方式為一個幫助行為而助成詐騙集團成員得以順利
    收取兼掩飾因犯常業詐欺罪所得之財物，屬一行為觸犯數罪
    名，與前述經本院論罪之幫助詐欺部分，有想像競合犯之裁
    判上一罪之關係，爰不另為免訴之諭知。
據上論斷，應依刑事訴訟法第299 條第1 項前段，修正後刑法第
2 條第1 項、第30條第1 項、第2 項，刑法第339 條第1 項，修
正前刑法第41條第1 項前段，修正後刑法施行法第1 條之1 第1
項、第2 項前段，修正前罰金罰鍰提高標準條例第2 條，判決如
主文。
本案經檢察官許曉微到庭執行職務。
中    華    民    國    95    年    11    月    1     日
                刑事第十一庭  審判長法  官  蔡榮澤
                                    法  官  何俏美
                                    法  官  魏于傑
上正本證明與原本無異。
如不服本判決，得於收受判決後10日內，向本院提出上訴狀。
                                    書記官  林怡君
中    華    民    國    95    年    11    月    6     日
本案論罪科刑主要法條：
中華民國刑法第339條
（普通詐欺罪）
意圖為自己或第三人不法之所有，以詐術使人將本人或第三人之
物交付者，處5 年以下有期徒刑、拘役或科或併科1 千元以下罰
金。
以前項方法得財產上不法之利益或使第三人得之者，亦同。
前二項之未遂犯罰之。


司法院資訊處製作；財團法人民間司法改革基金會備份。
